【裁判字號】    89,台非,257
【裁判日期】    890810
【裁判案由】    侵占
【裁判全文】
最高法院刑事判決                                八十九年度台非字第二五七號
    上訴人  最高法院檢察署檢察總長
    被  告  甲○○
右上訴人因被告侵占案件，對於台灣高等法院中華民國八十八年十二月十四日第二審
確定判決（八十八年度上易字第一六九六號，自訴案號：台灣台北地方法院八十八年
度自字第八五號），認違背法令，提起非常上訴，本院判決如左：
    主  文
上訴駁回。
    理  由
非常上訴理由稱：「一、按依法應於審判期日調查之證據而未予調查者，其判決當然
為違背法令，刑事訴訟法第三百七十九條第十款定有明文。經查本件被告一再堅稱其
先前即已購買與共有人所共有之其他土地，並曾向自訴人陳何家購買坐落台北市○○
區○○段三小段九四○、九四二地號土地，且均係直接移轉登記與其所指定之第三人
等情，不但為自訴人所自承，並有地籍圖及相關土地登記簿謄本等在卷可稽。而本案
系爭共有土地係由被告列明為出賣人，負責將全部共有土地出賣與禾祥公司一事，有
買賣契約書及土地登記簿謄本等附卷可按，衡情，共有人既已出售部分共有土地與被
告，當無可能保留前開土地委任代售之理。對此有利被告之證據，並未加以調查，且
未說明何以未採之理由。次按證人連景之為系爭共有土地之暗股，與自訴人等有共有
關係；而張裕能更是本件土地之共有人，有登記簿謄本在卷可稽。則其二人證詞可信
度如何，與被告有無侵占犯行至關重要，原判決未經合法之調查對證，即予輕信採用
，顯有應於審判期日調查之證據而未予調查之違法。二、復查本件土地係由自訴人等
各共有人同意以公告地價出讓與被告後，再由被告覓得禾祥公司承受之事實，有交付
登記而由各共有人親自蓋印之公定買賣契約書乙份可為鐵證，該書面證據為物證，依
法「物證」應優先於「人證」。詎原判決竟捨公定契約所載而符合於被告所指買賣價
格於不採，執意採信自訴人之指訴，顯有採證不依證據法則之違誤。三、爰依刑事訴
訟法第四百四十一條、第四百四十三條提起非常上訴，以資糾正。」
本院按：非常上訴制度，乃係對於審判違背法令之確定判決所設之救濟程序，與因事
實錯誤而設之再審救濟制度有別，故非常上訴審，應以原判決所確認之事實為基礎，
據以判斷其審判是否違背法令。又依法應於審判期日調查之證據未予調查，致適用法
令違誤而顯然於判決有影響者，固屬判決違背法令而得提起非常上訴；但此所稱應於
審判期日調查之證據，係指該證據與待證事實有重要關係，在客觀上為法院認定事實
與適用法律基礎者而言，若非上述證據而未予調查者，本不屬於上開應調查證據之範
圍，縱其訴訟程序違背法令而不影響判決者，仍不得提起非常上訴。另對證據之取捨
及其證明力如何之判斷，事實審法院本即有自由裁量之職權，且認定犯罪事實所憑之
證據，不以直接證據為限，間接證據亦包括在內，綜合調查所得之各種直接證據與間
接證據，本於推理之作用，得其心證而為判決，茍與經驗法則及論理法則無違，即不
得任意指為違背法令；倘非常上訴理由係對卷宗內同一證據資料之判斷持與原判決不
同之評價，而憑持己見認為原判決認定事實不當或與證據法則有違，即係對於事實審
法院證據取捨與證據證明力判斷裁量權行使之當否所為之任意指摘，自與非常上訴係
以統一法令適用之本旨有違。再按有罪判決所認定之事實而應記載於判決書者，指犯
罪構成要件之事實、刑之加重減輕之事由等與論罪科刑暨適用法律有關之事實而言；
如無關於論罪科刑或法律之適用者，即不屬於必要記載之事實，自亦非判決理由所應
敘述之範圍。又刑事訴訟法第三百十條第一款所稱「對於被告有利之證據」，係指該
證據如屬可信，對法院所採為不利於被告之判決之基礎會因而發生動搖者而言。本件
原確定判決係以被告甲○○所提出以其個人名義與對造禾祥建設股份有限公司（下稱
禾祥公司）所訂立之土地買賣契約，雖為契約之唯一出賣人，要難據以認定訂約當時
已經取得臺北縣新店市○○段芊蓁湖小段一－二九三、一－二九四地號之土地（下稱
系爭土地）之其他共有人之所有權成為唯一所有權人；證人連景之於原審結證系爭土
地共有人共同委託伊及被告與禾祥公司洽談系爭土地售賣事宜，因被告告知其已與禾
祥公司談妥願以公告現值購買，證人毋庸前往洽談，系爭土地並無賣斷予被告等情，
及證人張裕能於原審所為「共同委託被告與禾祥公司洽談，絕對沒有賣斷給被告」之
證詞，買賣土地價款付款時間、價金分配之計算方式等證據本於推理作用，認定被告
與自訴人翁仁敏、陳何家及張章得、張裕能、陳吳惠純等人所共有之系爭土地，經自
訴人等及其他共有人委託被告出售，被告為自訴人等及共有人處理事務，竟意圖為自
己不法之所有，詐稱其他共有人應有部分已由其承購取得全部所有權，於八十五年八
月五日以其個人名義與禾祥公司訂立買賣契約，以新臺幣（下同）一千四百九十七萬
元售賣系爭土地，被告並向禾祥公司收到價金二百萬元。被告竟向共有人翁仁敏等諉
稱系爭土地無價值，僅能依公告現值每平方公尺四萬一千元即總價四百零五萬九千元
出售與禾祥公司，致自訴人等及其他共有人均陷於錯誤，而提供印鑑證明與被告辦理
該土地所有權移轉登記之事宜，而將超出四百零五萬九千元之買賣價金一千零九十一
萬一千元部分侵占入己。自訴人翁仁敏等及其他共有人時隔二年後始知悉等事實，並
指駁被告所辯係於八十八年五月間向共有人買系爭土地，未辦理過戶，迄八月間以個
人名義賣給禾祥公司，並非委託買賣云云，不足為採，因此將第一審諭知被告無罪之
判決撤銷，改判論處被告意圖為自己不法之所有，而侵占自己持有他人之物罪刑。業
已詳敘其證據取捨及得心證之理由，並無違背法令情形。查證人之供述為證據之一種
，證人應就其所見所聞據實陳述，不得以證人係當事人之親友或共有人即謂其證言顯
有偏頗，原判決事實欄既已載明張裕能為系爭土地之共有人之一（即已斟酌證人與自
訴人間之關係），仍採信親身參與委託售賣之土地共有人張裕能與受託處理售賣土地
之證人連景之之證言，認定系爭土地共有人委託被告售賣系爭土地，並無違背經驗及
論理法則。非常上訴意旨以該二證人為系爭土地記名或隱名之共有人，質疑證言可信
度，指摘原判決未經合法對證，輕予採信，為不利被告之判斷，顯係對同一證據資料
之證明力，持與原判決相異之評價，亦即係對於事實審法院證據取捨與證據證明力判
斷裁量權行使之當否所為之指摘，自非合法上訴理由。次查不動產買賣，當事人向該
管地政事務所申請辦理移轉登記時，所提出土地買賣移轉登記書上所載之買賣價款，
以公告現值計算者所在多有，並不能以該價款之記載當然認定為買賣之真正唯一價格
。本件除自訴人提出被告亦認為真正之被告與禾祥公司之買賣契約書，該契約書記載
被告出售系爭土地之價格為一千四百九十七萬元，原審並向台北縣新店地政事務所調
閱（系爭土地）八十五年新登字第二七七六一○號登記申請書及其附件，該土地移轉
契約書記載，系爭土地之出賣人為被告及自訴人翁仁敏、陳何家及張章得、張裕能、
陳吳惠純，買受人為禾翔公司，價格為四百二十五萬七千元，由此（被告所稱之公契
）觀之，雖然所載價格與被告所稱向自訴人等其他共有人買受價格相符，但契約當事
人（兩造）並非被告與其他土地共有人，不能證明係共有人同意以公告地價出讓與被
告後，再由被告覓得禾祥公司承受之事實，亦即該物證不能動搖原判決以證人連景之
等之證言不利被告之判斷，非常上訴意旨指摘原判決採證不依證據法則，顯屬誤會。
末查被告否認侵占犯行，所舉「被告與自訴人間曾經就所共有之其他土地（台北市○
○區○○段三小段九四○、九四二地號土地），由被告向自訴人陳何家購買，且係直
接移轉登記與其所指定之第三人」之證據，欲證明本件系爭土地買賣亦係由上訴人及
其他共有人賣斷與被告，僅是直接登記與轉售之禾祥公司。然查原審曾就此部份傳訊
承辦之證人陳百棟，陳百棟結證系爭九四○、九四二地號土地之情形與本件系爭土地
不同，九四○、九四二號土地係由被告與上訴人二人及證人共同買受，被告部分指定
登記其女周秀芬、周秀芳，似此被告舉證尚不足證明為真正，此非當然有利於被告之
證據，又不能阻卻被告犯罪之成立，原判決未記載判決理由，並非理由不備。縱認被
告所辯屬實，然共有土地處分方式並不必然相同，何以九四○、九四二地號土地處分
方式可以導證出「本件系爭土地係由上訴人及其他共有人以公告現值之價格賣斷與被
告」事實，亦即兩者之間是否有必然關聯性，是否足以動搖原判決不利被告之判斷，
均有疑義，尚須經過事實調查才可確定，且該事實屬於實體法上之事實。而非常上訴
審之調查，以非常上訴理由所指摘之事項為限，除關於訴訟程序及得依職權調查之事
項外，關於實體法上之事實，同屬法律審之非常上訴審無從為必要之調查，故除非常
上訴理由已指摘原判決有應調查之證據未予調查，致適用法令違誤，而顯然於判決有
所影響者外，均應受確定判決所認定事實之拘束，非常上訴審無從更為認定事實。因
之以調查此項事實為前提之非常上訴，自難認為有理由。綜上所述本件被告所舉之此
項事實尚無憑判斷顯然足以影響原判決，即非屬應於審判期日調查與待證事實有重要
關係之證據，是以調查此項事實為前提之非常上訴，即難認為有理由，應予駁回。
據上論結，應依刑事訴訟法第四百四十六條，判決如主文。
中      華      民      國    八十九    年      八      月      十      日
                              最高法院刑事第六庭
                                  審判長法官  紀  俊  乾
                                        法官  黃  正  興
                                        法官  陳  東  誥
                                        法官  張  春  福
                                        法官  韓  金  秀
      右正本證明與原本無異
                                              書  記  官
中      華      民      國    八十九    年      八      月     十五     日


司法院資訊處製作；財團法人民間司法改革基金會備份。
